最　高　行　政　法　院　判　決　　　　　　　　　　九十一年度判字第四五五號
　　原　　　告　王子水電企業股份有限公司
　　代　表　人　甲○○
　　被　　　告　財政部臺灣省南區國稅局
　　代　表　人　許虞哲
右當事人間因營利事業所得稅事件，原告不服行政院中華民國八十八年十二月十四日
台八十八訴字第四五一九三號再訴願決定，提起行政訴訟。本院判決如左：
　　主  文
再訴願決定、訴願決定及原處分（復查決定）均撤銷。
訴訟費用由被告負擔。
　　事  實
緣原告於八十四年度營利事業所得稅結算申報，列報營業收入新臺幣（下同）二六四
、二二○、○○○元，營業成本二三五、○七八、二八四元，全年所得額二、五八三
、○九三元。被告初查，以原告當年度未完工程中有十件應依完工比例法核定營業為
一四八、六三八、八三○元，營業成本為一三八、四六七、五四七元，營業淨利為一
○、一七一、二八三元。另完工工程部分，所列報完工收入二六四、二二○、○○○
元於扣除八十三年度按完工比例已認列之收入二七、八○五、四三四元後，本期應認
列完工收入二三六、四一四、五六六元。因原告未能提示承包工程合約之耗料明細表
、完工及未完工工程材料耗用分析明細表、承包工程再轉包之轉包工程合約書及承包
工程明細供查，致其完工工程之營業成本無法查核，且營業費用項下之薪資、伙食費
、加班費含有監工部分，屬工程成本，原告未能區分，其營業費用亦無法查核，乃將
完工工程按同業利潤標準淨利率核定營業淨利為二一、二七七、三一一元，加計未完
工程部分之營業淨利後，核定當年度營業淨利三一、四四八、五九四元。原告就完工
工程按同業利潤標準核定其營業淨利部分，申經復查結果，未獲變更，提起一再訴願
，遞遭決定駁回，遂提起行政訴訟。茲摘述兩造訴辯意旨於次：
原告起訴意旨及補充理由略謂：一、原告主要業務係向太子建設開發股份有限公司（
以下稱太子建設公司）承包各工地之水電工程（含工料），再發包予下包承包廠商（
亦含工料），並控制施工品質，故無直接施工人員，且於工地現場派有監工負責協調
連絡。被告原查時，調閱帳冊憑證，對部分原始憑證從外觀形式推定其性質為材料，
實為誤解。因工料均外包，例如變電箱之施作按裝（含工料），下包承包廠商完工開
立發票請款時，在發票上填變電箱為品名請款，原查僅從憑證外觀認定此類發票係進
料發票，而要求原告提供材料明細表及各工地耗用材料分析表，實不合理。二、原告
為太子建設公司之子公司，因封面欠缺，故以他公司之封面替代，僅係封面疏失，並
未影響合約之合法性及有效性，且從原告帳載及付款記錄均可明確知悉，該合約確實
存在。又原告業已更正，敬請明察。三、原告與下包承包廠商之工程合約書，原查以
資料不齊無法查核，今檢附相關之工程合約書（內附單價及施工項目明細表），證明
原告應無不能查核之原因。四、原告列報員工人數為三十九人，實係原告所承包之工
地眾多且分散全省各地，上述員工，原告均依法扣繳申報，而原查以原告之工程全數
轉包，無須僱用如此眾多之員工，且認為營業費用中之薪資、伙食費、加班費含有監
工部分，應屬工程成本，未能區分而以營業費用入帳，無法查核，予以逕行核定。惟
原告曾就員工之工作地點及內容予以說明，縱使原告說明後原查仍認為不妥，亦應依
規定本於職責，將該費用轉列營業成本項下之間接人工，再按一般會計處理原則採分
攤方式將此成本分攤於各案工地之成本，不應以無法查核而逕為核定。五、依財政部
八十三年二月十六日台財稅第八三一五八三五一七號函釋意旨，工程耗用材料之查核
，如自備材料或包工包料發包之材料部分，可依建築圖說、建築師或技師所計算之材
料耗用明細表及材料明細帳等資料查明認定，至於人工費用之查核，則無應耗大、小
工之規定，提示工程合約取具合法之工資發票或包含材料之工程款發票，如確為該工
程所需，已足夠作為成本之查核，故財政部對營建業之成本查核已簡化，取銷施工日
報表之提示，被告執意要求提示單價分析，徒謂勞民傷財。再者，原告提示工程圖說
，俾便被告材料成本之耗用查核。六、轉包合約是否包工包料、包工部分包料部分不
包料，可從提示合約內所附之「估價單」或「採購核准後合約書」及相關附註可知。
該工程除已提示之合約編號八三一四Ｃ、Ｄ、Ｅ係純為原告自購材料共一、五八六、
○○○元及太子建設公司提供之有關材料外，餘發包予群策水電工程行（八三一四Ａ
電氣弱電工程）、財群水電行（八三一四Ｂ給排水消防設備工程）、僑豐五金工程公
司（八三一四Ｆ防排煙柵門工程）等按裝施工，其中某些工程項目純屬包工、某些工
程項目係包工另帶零料、某些工程係包工包料。七、依財政部七十三年七月二十七日
台財稅字第五六五六七號函及七十五年七月十八日台財稅字第七五五七○六七號函釋
意旨，「實際並未經營房屋建造」或「未以人工與機器製造或加工」者應按買賣業核
課，本案台北太子世界施工情況符合上開函釋要件，故自購材料及發包施工之累計成
本即為工程收入之營業成本。又建設公司以包工包料方式委託營造廠興建，建設公司
成本之查核並無材料超耗之問題，至於材料是否超耗，是投入材料之廠商始有材料成
本查核之問題，如包工不包料委託營造廠興建，則必需提材料耗用表，以俾查核材料
是否超耗。原告既未實際施工，除自購材料需查核是否超耗外，外包工程應無材料超
耗之問題。請按買賣業查核營利事業所得稅，就自購材料查核是否超耗外，其餘如取
具合約書及合法憑證，查證確有進貨事實並為業務之所需，以累計成本作為買賣業之
成本。八、原告申報完工工程台北太子世界共十個案場，就其中台北太子世界及台中
太子統領二工地而言，被告查核八十三年度所得額時以原告申報之收入及成本，按完
工比例法認列工程利益，而於查核八十四年度所得額時，卻以八十三年度未完成收入
之金額按同業淨利率認列工程利益，被告對相同之工程，因年度不同，對成本之認列
，採不同之方式，足證原查對於成本之查核係為達「成本逕決」目的而臚列與成本之
認定無直接關係之瑕疵理由，並非成本確實無法查核。九、原告八十三年度營業淨利
逕決部分，於高雄高等行政法院行政訴訟審理中，經原、被告三次到庭攻防後，被告
依重新整理之上包合約書，同意重行查核，並於九十年四月二十日以南區國稅法字第
九○○二五八○九號函發文原告提示相關帳證重新查核。綜上，請指定日期傳喚原告
、原告水電專業人員及被告就已完各工程發包之狀況及合約簽訂之內容，到庭說明，
並撤銷一再訴願決定及原處分等語。
被告答辯意旨略謂：一、原告承包工程以太子建設公司為主，其與太子建設公司雖訂
有工程合約，惟內容均籠統記載為水電配管配線工程，並無工程用料明細、數量之註
記，其各項工程耗料成本之查核即有困難，而原告將所有承包之工程均再轉包予其他
水電工程廠商，均未訂立轉包承包工程合約，亦未編製轉包工程耗料明細表，是其轉
包工程耗用材料數量無法與主合約勾稽查核。被告於原查及復查時，曾多次函請原告
提示承包工程合約之耗料明細分析表、完工及未完工程材料耗用明細表及轉包工程合
約書等資料供核，惟均未獲提示，且抽核原告各完工工程合約書及一至六月「發包工
程估價單」結果，發現部分已完工工程之下游廠商之開工日期比該工程主合約簽訂日
期為早，或部分工程估驗單對象為太子建設公司，而非原告，其轉包對象不明。再者
，部分估驗單負責簽單之總（副）經理、分公司協理、會計主管或審核員並非原告之
職員，按原告雖為太子建設公司之投資公司，然各公司均有獨立法人人格，其承包工
程之估價審核洵應由原告之員工辦理，是原告訴稱僅係因當初封面缺乏，乃臨時以他
家封面替代等語，實屬辯詞，核不足採。二、原告於復查時主張其所承包之水電工程
部分包工不包料、部分包工包料，下游廠商亦以上述方式向其承作，惟再訴願理由及
訴訟理由則稱：連工帶料全部發包予下游廠商施工，原告所稱顯屬前後矛盾。又查原
告於訴訟時所檢附之工程結算驗收證明及其向太子建設公司承包之工程合約書，合約
書內並未記載所承包之工程係包工包料或包工不包料，亦未檢附施工細項及各細項之
單價分析表，是無法與轉包下包廠商勾稽查核。且其所檢附轉包下包包商之工程合約
書內並未記載所轉包之工程係包工包料或包工不包料，亦全無施工細項及單價分析表
，故縱使其補提示完備合約書，惟因其承包自太子建設公司之工程合約書並不完整，
是上、下仍無法相互勾稽。另查，原告本年度列報營業費用薪資二二、二一五、四一
三元，僱用員工達三十九人（含監工），果如原所稱將工程全數轉包下游廠商，實不
須僱用如此眾多員工，又監工部分應屬營業成本，而非營業費用，原告未能區分。基
上，原告所提示之已完工工程營業成本帳證既無法勾稽查核，而其中申報之費用率百
分之九．七一，低於同業利率標準之百分之十，是被告依營利事業所得稅查核準則（
以下稱查核準則）第六條第一項規定，按同業利潤標準淨利率核定完工工程之營業淨
利，並無違誤。三、綜上，原告訴訟顯無理由，請判決駁回原告之訴等語。
　　理　由
本件原告八十四年度營利事業所得稅結算申報，列報營業收入二六四、二二○、○○
○元，營業成本二三五、○七八、二八四元，全年所得額二、五八三、○九三元。原
處分以原告當年度未完工程中有十件應依完工比例法核定營業為一四八、六三八、八
三○元，營業成本為一三八、四六七、五四七元，營業淨利為一○、一七一、二八三
元。另完工工程部分，所列報完工收入二六四、二二○、○○○元於扣除八十三年度
按完工比例已認列之收入二七、八○五、四三四元後，本期應認列完工收入二三六、
四一四、五六六元，因原告未能提示承包工程合約之耗料明細表、完工及未完工工程
材料耗用分析明細表、承包工程再轉包之轉包工程合約書及承包工程明細供查，致其
完工工程之營業成本無法查核，且營業費用項下之薪資、伙食費、加班費含有監工部
分，屬工程成本，原告未能區分，其營業費用亦無法查核，乃將完工工程按同業利潤
標準淨利率核定營業淨利為二一、二七七、三一一元，加計未完工程部分之營業淨利
後，核定當年度營業淨利三一、四四八、五九四元。一再訴願決定遞予維持，固均非
無見。惟原告就完工工程按同業利潤標準核定其營業淨利部分不服，循序提起行政訴
訟，主張：原告與下包承包廠商之工程合約書，被告以資料不齊無法查核，今檢附相
關之工程合約書（內附單價及施工項目明細表），證明本案應無不能查核之原因，被
告將已完工工程按同業利潤標準淨利率核定營業淨利，自屬違誤。又原告列報員工人
數為三十九人，實係原告所承包之工地眾多且分散全省各地，上述員工，原告均依法
扣繳申報，並曾就員工之工作地點及內容予以說明，縱使原告說明後原查仍認為不妥
，亦應依規定本於職責，將該費用轉列營業成本項下之間接人工，再按一般會計處理
原則採分攤方式將此成本分攤於各案工地之成本，不應以無法查核而逕為核定等語。
本院為求詳實，將原告於本院提出之下包合約（含工程明細表）等帳證函請被告重新
查核，經被告查核後函復；就本案營業成本及營業費用重行查核如下：（一）營業成
本申報二三五、○七八、二八四元，重行查核：１、按完工比例調整增加工程成本一
三八、四六七、五四七元及減除八十三年度已認列之成本二六、四二七、五四七元。
２、台北太子世界等十項工程，其下包驗收金額大於原訂合約金額之差額合計二、五
三八、七六七元該公司同意剔除。３、工程代號（八三一四及八三一○五）追加工程
部分因尚有爭議，該公司具文同意自行減列成本一、七○○、○○○元。４、另由營
業費用轉列監工薪資等相關費用一九、四六三、二五九元至營業成本，其中因依同業
利潤標準核定剔除七一、七四七元，其餘一九、三九一、五一二元轉列各項工程成本
。綜尚重行核定營業成本三六二、二七一、○二九元。（二）營業費用申報二五、六
六五、八○二元，其中薪資、伙食費、加班費二四、三二九、○七三元，該公司同意
就薪資等相關費用之百分之八十即一九、四六三、二五九元轉列至已完工工程成本，
重行核定營業費用為六、二○二、五四三元。（三）綜上，重核營業淨利為一六、五
七九、八二四元，重核所得額為一五、六八七、○○三元，原核定所得額三○、五五
五、七七三元，應予追減一四、八六八、七七○元，此有被告九十一年三月七日南區
國稅法字第○九一○○六四四五○號函在卷可稽。查本案既經被告據原告提出之帳證
及原告之同意，重新核定本案營業成本及營業費用，並重新計算營業淨利及全年營利
事業所得額，則復查決定所認定之所得額即有錯誤，一再訴願決定遞予維持，自亦有
未合，原告起訴聲明撤銷，非無理由，合將一再訴願決定及復查決定，均予以撤銷，
由被告依重核結果另為適法之處分。至原告聲請開庭調查，因本院已為原告有利之判
決，其聲請自無必要，併此明。
據上論結，本件原告之訴為有理由，爰依行政訴訟法施行法第二條、行政訴訟法第九
十八條第三項前段，判決如主文。
中　　華　　民　　國　　九十一　　　年　　　三　　　　月　　二十九　　　日
                    最 高 行 政 法 院  第 一 庭
                                審 判 長 法  官　　　黃　綠　星
                                         法  官      高  啟  燦
                                         法  官　　　蔡　進　田
                                         法  官　　　黃　璽　君
                                         法  官　　　廖　宏　明
右  正  本  證  明  與  原  本  無  異
　　　　　　　　　　　　　　　　　　　　 法院書記官　彭　秀　玲
中　　華　　民　　國　　九十一　　　年　　　三　　　　月　　二十九　　　日
